【裁判字號】    89,台上,1559
【裁判日期】    890713
【裁判案由】    確認債權存在
【裁判全文】
最高法院民事判決                              八十九年度台上字第一五五九號
    上  訴  人  甲○○
    訴訟代理人  陳正磊律師
    被 上訴 人  彰化商業銀行股份有限公司中正分公司
    法定代理人  翁聰碧
    訴訟代理人  許文彬律師
右當事人間請求確認債權存在事件，上訴人對於中華民國八十八年四月十三日台灣高
等法院第二審更審判決（八十七年度上更(二)字第三七三號），提起上訴，本院判決如
左：
    主  文
原判決廢棄，發回台灣高等法院。
    理  由
本件上訴人主張：伊在被上訴人銀行曾開設綜合存款帳戶帳號為0000－00－0
0000－0－00號。民國八十三年十一月十八日伊未填具任何取款條自該帳戶提
款或轉帳，被上訴人竟在上開帳戶帳卡上記載該日支出新台幣（下同）一百八十萬元
，經與被上訴人交涉，始悉被上訴人未依銀行作業規定，暨經伊同意辦理提撥手續，
即逕依訴外人鄭萬德指示將伊帳戶存款撥入鄭萬德帳戶由其領用，其提撥伊一百八十
萬元帳款顯不合常規，依民法第一百六十六條規定，應推定為尚未提撥該款等情，爰
求為確認伊就上開一百八十萬元之存款債權存在，並命被上訴人給付伊一百八十萬元
及自八十三年十一月十九日起加計法定遲延利息之判決（按：上訴人另請求被上訴人
塗銷存款帳冊內該日支出一百八十萬元記載部分，經原審於本院發回更審前判決上訴
人敗訴後，未據其聲明不服而告確定）。
被上訴人（全銜應為彰化商業銀行股份有限公司中正分公司，原判決誤載為彰化商業
銀行中正分行）則以：伊銀行前任經理陳清耀係於八十三年十一月十八日，接獲上訴
人電話囑自其帳戶提撥一百八十萬元轉入其侄鄭萬德帳戶，並允隔日前來補辦手續，
嗣由鄭萬德之會計張淑玲電告轉入之帳號後，即將系爭一百八十萬元提撥鄭萬德帳戶
，該提撥帳款純依上訴人電話辦理。上訴人事後雖未依約前來補辦簽章手續，但仍無
礙於其業經提領該存款之事實，上訴人之系爭存款債權應已消滅等語，資為抗辯。
原審維持第一審所為此部分上訴人敗訴之判決，駁回其上訴，無非以：本件上訴人確
於八十三年十一月十八日電囑被上訴人前經理陳清耀自其帳戶提領系爭一百八十萬元
轉入鄭萬德所經營公司帳戶之事實，已據證人鄭萬德、張淑玲及陳清耀分別證實，參
諸鄭萬德為上訴人之侄，應無偏袒上訴人之理暨被上訴人課長劉麗芳與襄理江森吉均
證稱上訴人事後曾致電表示要補簽取款條云云，以及被上訴人總行函復其銀行對熟識
之客戶，如能辨明存戶本人，亦得先受理取款再補取款條並補登存摺等情觀之，足見
被上訴人所為之上開抗辯為可採。有關鄭萬德在取款憑條上簽名，祇能證明取得該款
而已，要非表示其電話指示被上訴人提撥系爭款項，上訴人否認電囑取款及不同意貸
款與鄭萬德一節，自非足取，且不因其嗣後反悔不於取款憑條上補蓋印章或補登存摺
而影響其已提領系爭一百八十萬元存款之效力。從而，上訴人訴請確認其對被上訴人
有該一百八十萬元存款債權存在並命被上訴人如數給付本息，即非有據，不應准許等
詞，為其判斷之基礎。
按判決書理由項下，應記載關於攻擊或防禦方法之意見，民事訴訟法第二百二十六條
第三項定有明文，法院為原告敗訴之判決，而其關於攻擊方法之意見有未記載於判決
理由項下者，即為同法第四百六十九條第六款所謂之判決不備理由。查上訴人自第一
審起即提出被上訴人八十四年十一月二十日彰中正字第九○號函為證，並迭次主張
稱：被上訴人於八十四年十一月二十日函復伊謂：「頃接鄭萬德先生來函再確認轉帳
實情，又聲明願意如數歸還，以平息紛爭。但為避免重複，並防再起任何是非，請台
端惠臨本行，辦理補章手續，待補辦完畢，當立即撥入貴帳戶，早日結案」云云，由
此可見伊之存款仍舊存在，否則被上訴人何來款項歸還伊﹖既願撥還存款，則表示伊
未打電話請被上訴人提撥系爭款項與鄭萬德至明等語（分見一審卷二二、二三頁、原
審上字卷二六、八一頁及更(一)字卷一八、六三、六四頁），此乃上訴人有無事先電囑
被上訴人提撥系爭款項之重要攻擊方法，原審竟恝置不論，復未於判決理由項下說明
其取捨意見，徒以上開理由而為上訴人敗訴之判決，已有判決不備理由之違法。且依
上開證人鄭萬德及張淑玲之證詞，似均非親見上訴人致電被上訴人提撥系爭款項，而
證人陳清耀所證上訴人電囑其提撥該款與鄭萬德一節，究竟被上訴人銀行或電信機關
有無該通話之紀錄﹖被上訴人總行就此電囑撥款行為是否訂有應留存電話紀錄之規定
﹖凡此悉與上訴人有無本件電囑撥款之行為所關頗切。原審未遑詳為調查審認，遽行
判決，亦嫌速斷。又上訴人就上開證人鄭萬德、張淑玲、劉麗芳及江森吉之證言暨被
上訴人總行之復函，曾一再指稱：「被上訴人利用職權非法禁閉伊帳戶，希望藉此壓
迫伊補簽，伊迫不得已只得至其他分行辦理」、「被上訴人職員稱伊電話中為了領款
表示同意補簽，絕無此事，該職員並未證明伊打電話指示陳清耀出」、「被上訴人
總行所指情形，係指存戶本人前來取款，而未帶存摺、印章之情形而言，殊與本件情
形完全不同，係陳經理直接命行員將伊存款入鄭萬德帳戶，故本件係陳經理循私由
鄭萬德冒領伊存款」、「鄭萬德、張淑玲等證人未證明親見伊打電話，該證言不足為
憑」各等語（分見原審上字卷八一、八二頁、更(一)字卷六三、六四頁及更(二)字卷八○
頁），原審疏未進一步斟酌，尤嫌疏略。本件事實仍尚欠明確，本院自無從為法律上
之判斷。上訴論旨執以指摘原判決不當，求予廢棄，不能認為無理由。
據上論結，本件上訴為有理由，依民事訴訟法第四百七十七條第一項、第四百七十八
條第一項，判決如主文。
中      華      民      國    八十九    年      七      月     十三     日
                              最高法院民事第六庭
                                  審判長法官  朱  錦  娟
                                        法官  蘇  達  志
                                        法官  顏  南  全
                                        法官  楊  鼎  章
                                        法官  吳  麗  女
      右正本證明與原本無異
                                              書  記  官
中      華      民      國    八十九    年      七      月    二十七    日


司法院資訊處製作；財團法人民間司法改革基金會備份。
